最高法院刑事判決　　　　　　　　　　　　　　　九十一年度台上字第六六六五號
　　上　訴　人　李瑞玉
　　　　　　　　甲○○
　　被　　　告　乙○○
　　　　　　　　丙○○
右上訴人等因自訴被告等偽造文書案件，不服台灣高等法院台中分院中華民國九十一
年四月十一日第二審更審判決（九十年度重上更(一)字第一一四號，自訴案號：台灣南
投地方法院八十五年度自字第一三二號），提起上訴，本院判決如左：
    主  文
原判決撤銷，發回台灣高等法院台中分院。
    理  由
本件原判決維持第一審關於諭知被告乙○○、丙○○無罪部分之判決，駁回上訴人即
自訴人李瑞玉、甲○○此部分在第二審之上訴，固非無見。
惟查：(一)證據之證明力，固由法院自由判斷。然此項自由判斷職權之行使，須不違背
一般經驗之法則。所謂經驗法則，係指吾人基於日常生活經驗所得之定則，並非個人
主觀上之推測。卷查沙鹿童綜合醫院曾就患者李水土之病情函覆原審稱：「病人李水
土於民國八十四年十二月二十九日至民國八十五（誤載為八十四）年三月一日住院治
療期間，其意識狀況雖有進步，但仍持續喪失意思能力及行為能力。病人於八十五年
三月一日出院後即未再來本院，故本院對其於八十五年三月及同月四日之狀態並不了
解」、「病患李水土於八十五年三月一日出院時仍只達痴呆狀況。依一般經驗，其於
一個月後不太可能恢復溝通能力」，有該院函二紙附卷可憑（見原審重上更(一)卷第五
十七、五十九頁）。財團法人埔里基督教醫院八十五年八月九日診斷證明書亦載明：
「患者（李水土）上述病症，並在沙鹿童綜合出院後，曾於（八十五年）三月一日、
三月十二日及三月二十八日前來本院，當時患者意識不清」，有該診斷證明書一紙附
卷可按（見八十五年度自字第一三二號卷第六十七頁）。又證人即李水土鄰居張阿章
證稱：「（問：八十四年底到八十五年間，有無見過李水土？）在八十五年農曆過完
年後，我有見到過李水土，當時我見到他，他坐著輪椅，我有叫他，叫幾聲我忘了，
他也沒有回答我，為何沒有回答我，我不清楚」（見八十六年度上訴字第一二九九號
卷(一)第一０二頁背面）；證人王基證述：「（問：八十四年底到八十五年五月間，
有無見到過李水土？）去年過完農曆年後，有一次我遇見乙○○及李水土，是乙○○
帶他父親李水土來我家裡，對我說甲○○都把門關著，不讓李水土進去住，因我是里
長，我就過去了解一下，我到甲○○家，當時乙○○也在，當時我就問甲○○有沒有
不讓李水土回家，甲○○說他剛好外出不是不讓他回家，當時李水土是坐輪椅的，我
叫他，他眼睛會看我一下，但是他也不會回答，至於他是否知道我是什麼人我就不知
道」（見同上卷第一０三頁）；證人即甲○○、乙○○表弟林富雄證以：「（問：李
水土在台中沙鹿童綜合醫院住院的時候你是否有前往探視？）有，去過二次，何時去
的，我忘記了，約在過世前一個月或二個月左右去看他的，二次去醫院看的時間間隔
約一個月，最後一次是在他死前的一個月去看他的。第一次我們去探視的時候過了二
十幾分鐘的時候，李水土只有叫我的名字，其他任何話語都沒有說，當時他在抽痰，
第二次去的時候沒有說任何話語，李水土的意思很模糊，在抽痰的時候忽然叫我的名
字」（見重上更(一)卷第二二五、二二六頁）；證人即甲○○、乙○○舅媽潘碧霞證謂
：「（問：李水土在埔里基督教醫院住院期間你曾前往探視否？）沒有，他出院後一
星期我才去他家探視過他，且只探視過一次。我叫他時他可以看我，他沒有說話，可
以點頭。（問：李水土當時知道你跟他說話的意思？）不清楚。我去探視當天是八十
五年三月八日三八婦女節」（見同上卷第二九九至三０一頁）；證人張發喜證述：「
（問：認識李水土？）看過他一次，因為我要向甲○○租田耕作，他們兄弟不知道為
何發生糾紛，所以我沒有租成，後來乙○○載李水土去我家找我，我才看過李水土。
當時李水土在車上沒有下車，我要去請他入內坐，並叫了他二、三聲「阿桑」，但他
沒有反應，沒多久他們就回去了」（見同上卷第三０一、三０二頁）各等語。如果無
訛，則依上開醫院函、診斷證明書，及證人等人之證言所示，李水土因中風，於八十
五年三月八日及同年四月四日是否有意思能力及行為能力以決定將本件系爭土地贈與
乙○○、丙○○等人，饒堪研求。乃原判決未詳酌慎斷，遽以八十五年三月八日之土
地贈與所有權移轉契約書上蓋有李水土之指印及證人簡德、王麗花證稱：確實經李水
土點頭並蓋指印（見原判決第六頁第九至十六行）；八十五年四月四日之土地贈與所
有權移轉契約雖未經李水土捺指印，但乙○○所提出之繕本，則有指印於其上（見原
判決第七頁第四至九行），資為認定系爭土地係經李水土之同意而贈與乙○○等人之
證據，其證據之取捨，難謂於經驗法則無違。實情如何？自應詳予究明。(二)審理事實
之法院，對於案內一切在客觀上為法院認定事實及適用法律之基礎之證據，均應詳為
調查，然後基於調查所得之心證以為判斷之基礎，故證據雖已調查，而尚有其他必要
部分並未調查，仍難遽為被告有利或不利之認定。卷查證人即乙○○之弟李生貴於原
審曾提出八十四年十月二十日之錄影帶譯文，其中載明：「乙○○：我懷疑這些房屋
土地是不是過戶好了，我問阿叔（李水土）你所有權狀放在那裡？阿叔說我去台北十
多年，牛頭（甲○○）全部拿去保管了，所有權狀是不是在你那裡。甲○○：要有印
鑑證明，現在阿叔是老人痴呆症，所有權狀當然在我這裡，才能辦理轉作政府補助種
子款項」，有該譯文附卷可憑（見原審重上更(一)卷第三三四頁）。如果屬實，則上訴
人等所指被告等明知上開土地所有權狀早已由渠等保管，竟於八十四年十一月十八日
以該土地所有權狀遺失為由，向南投縣埔里地政事務所申請補發，涉犯刑法第二百十
四條之使公務員登載不實罪，尚非全無憑據。實情如何？攸關被告等或被告等與李水
土是否共犯刑法第二百十四條之罪責，至為重要，自應詳細究明。乃原判決未詳細調
查，遽於判決理由內論述「是被告乙○○所辯係經李水土同意申請補發等情，經核並
非無據。再徵之李水土原為前開土地之所有權人，衡諸常情，該所有權狀應由其本人
保管為常態，其既同意被告乙○○申請補發權狀，依常人之判斷，亦堪信李水土已告
知權狀遺失之情形，始由被告乙○○代為申請補發。此外，並無任何積極證據足證李
水土係明知所有權狀並未遺失，而故意由被告乙○○出面代為申請補發，或被告乙○
○明知所有權狀並未遺失，而故意代李水土申請補發，自不能以推測之詞，遽認被告
乙○○代李水土申請補發土地所有權狀部分，有何使公務員登載不實之犯行」（見原
判決第六頁第一至八行），資為諭知被告等被訴使公務員登載不實部分無罪之依據，
自有調查之職責未盡及判決理由不備之違誤。上訴意旨執以指摘，為有理由，應認原
判決仍有撤銷發回之原因。
據上論結，應依刑事訴訟法第三百九十七條、第四百零一條，判決如主文。
中      華      民      國    九十一    年     十一     月    二十二    日
                              最高法院刑事第十庭
                                  審判長法官  林  增  福
                                        法官  邵  燕  玲
                                        法官  吳  昆  仁
                                        法官  陳  世  雄
                                        法官  惠  光  霞
      右正本證明與原本無異
                                              書  記  官
中      華      民      國    九十一    年     十二     月      五      日
